---
title: "Aplicación de los Índices en Modelos Bifactor"
subtitle: "Asignatura: Validez"
institute: "Universidad Complutense de Madrid"
author: Brian N. Peña-Calero
format:
  metropolis-revealjs:
    mouse-wheel: true
    lang: es
    code-link: true
    chalkboard: true
    progress: true
date: now
date-format: "DD MMMM, YYYY"
execute: 
  echo: true
  dpi: 300
  cache: true
slslslslslide-number: true
lightbox: true
bibliography: references.bib
editor_options: 
  chunk_output_type: console
---

## Evaluaciones de los índices en Bifactor

@rodriguez2016 indica 3 aspectos interpretativos relevantes en los índices bifactor:

1.  **¿Los puntajes totales reflejan variación en una sola variable latente?** (Indicadores: $\omega$, $\omega_H$); y, de forma relacionada, ¿los puntajes de subescala reflejan varianza confiable independiente del factor general? (Indicadores: $\omega_S$, $\omega_{HS}$)

2.  **¿Pueden los ítems usarse para especificar variables latentes en un contexto SEM?** Indicadores: FD, H

3.  **¿Son las medidas esencialmente unidimensionales y, por lo tanto, deben especificarse como una única variable latente en SEM?**\
    Indicadores: ECV, PUC

## Puntajes Totales {auto-animate="true"}

Uno de los más reportados sería el $\omega$, que en un modelo bifactor, representa la varianza común atribuido a la suma del factor general y los factores específicos. *Un valor alto, refleja multidimensionalidad*.

$$
\omega = 
\frac{
\Bigl(\sum \lambda_{\text{gen}}\Bigr)^2 
+ \sum_{k=1}^K \Bigl(\sum \lambda_{\text{grp}_k}\Bigr)^2
}{
\Bigl(\sum \lambda_{\text{gen}}\Bigr)^2 
+ \sum_{k=1}^K \Bigl(\sum \lambda_{\text{grp}_k}\Bigr)^2
+ \sum \bigl(1 - h^2\bigr)
}
$$

- $\lambda_{\text{gen}}$: Cargas factoriales de los ítems sobre el **factor general**.
- $\lambda_{\text{grp}_k}$:  Cargas factoriales de los ítems sobre el **factor específico** (o grupo)
- $1-h^2$: Representa el error de medición.

## Puntajes Totales {auto-animate="true"}

En tanto, el $omega_H$ estudia esta varianza común pero solo la parte que se encuentra atribuída al Factor General, eliminando la parte de los factores específicos.

$$
\omega_H = 
\frac{
\Bigl(\sum \lambda_{\text{gen}}\Bigr)^2
}{
\Bigl(\sum \lambda_{\text{gen}}\Bigr)^2 
+ \sum_{k=1}^K \Bigl(\sum \lambda_{\text{grp}_k}\Bigr)^2
+ \sum \bigl(1 - h^2\bigr)
}
$$

- $\lambda_{\text{gen}}$: Cargas factoriales de los ítems sobre el **factor general**.
- $\lambda_{\text{grp}_k}$:  Cargas factoriales de los ítems sobre el **factor específico** (o grupo)
- $1-h^2$: Representa el error de medición.

## Puntajes Sub-Escala:

Estima la fiabilidad de la sub-escala contando la varianza común del factor general y del factor en específico. Habitualmente esto, podría ser alto y sería un peligro evaluarlo así.

$$
\omega_S \;=\; 
\frac{
\Bigl(\sum \lambda_{\text{gen}}\Bigr)^2 
\;+\; 
\Bigl(\sum \lambda_{k=1}\Bigr)^2
}{
\Bigl(\sum \lambda_{\text{gen}}\Bigr)^2 
\;+\; 
\Bigl(\sum \lambda_{k=1}\Bigr)^2
\;+\; 
\sum \bigl(1 - h^2\bigr)
}
$$

- $\lambda_{\text{gen}}$: Cargas factoriales de los ítems sobre el **factor general**.
- $\lambda_{\text{grp}_k}$:  Cargas factoriales de los ítems sobre el **factor específico** (o grupo)
- $1-h^2$: Representa el error de medición.

## Puntajes Sub-Escala:

Este omega jerárquico evaluado en la sub-escala, evalúa que tanto de la varianza común del factor específico es únicamente del factor específico. *Si el modelo bifactor ideal no se sostiene, este indicador debería ser alto*.

$$
\omega_{HS} = 
\frac{
\Bigl(\sum \lambda_{\text{grp}_k}\Bigr)^2
}{
\Bigl(\sum \lambda_{\text{gen}}\Bigr)^2 
+ \sum_{k=1}^K \Bigl(\sum \lambda_{\text{grp}_k}\Bigr)^2
+ \sum \bigl(1 - h^2\bigr)
}
$$

- $\lambda_{\text{gen}}$: Cargas factoriales de los ítems sobre el **factor general**.
- $\lambda_{\text{grp}_k}$:  Cargas factoriales de los ítems sobre el **factor específico** (o grupo)
- $1-h^2$: Representa el error de medición.


## Índices de FD y H

Para evaluar si los ítems son adecuados para definir variables latentes en un modelo SEM, se utilizan:

-   **Factor Determinacy (FD):**\
    Mide la correlación entre los puntajes estimados y la verdadera variable latente. Valores cercanos a 1 indican que el factor está bien definido.
    
    $$
    FD \;=\; 
    \operatorname{diag}\Bigl(\Phi \,\Lambda^T\, \Sigma^{-1}\,\Lambda \,\Phi\Bigr)^{\tfrac{1}{2}}
    $$


## Índices de FD y H

Para evaluar si los ítems son adecuados para definir variables latentes en un modelo SEM, se utilizan:

-   **Índice H (Construct Replicability):**\
    Indica qué tan bien está definido el constructo a partir de sus indicadores. Se suele considerar un valor H ≥ 0.80 como indicador de un constructo robusto.
    
    $$
    H \;=\; 
    \frac{1}{
    1 \;+\; \dfrac{1}{
    \displaystyle \sum_{i=1}^k \dfrac{\lambda_i^2}{1 - \lambda_i^2}
    }
    }
    $$

## Unidimensionalidad esencial

Para determinar si la medida puede tratarse como esencialmente unidimensional, se utilizan:

-   **Explained Common Variance (ECV):**\
    $$
    \text{ECV} \;=\; 
    \frac{
    \sum \lambda_{\text{gen}}^2
    }{
    \sum \lambda_{\text{gen}}^2 
    + \sum_{k=1}^K \sum \lambda_{\text{grp}_k}^2
    }
    $$
    Un valor alto (p.ej., \> 0.70) sugiere que la mayor parte de la varianza común se debe al factor general.


## Unidimensionalidad esencial

Para determinar si la medida puede tratarse como esencialmente unidimensional, se utilizan:

-   **Percentage of Uncontaminated Correlations (PUC):**\
    Mide el porcentaje de correlaciones entre ítems que son atribuibles únicamente al factor general.\
    Un PUC elevado (por ejemplo, \> 0.80) refuerza la interpretación unidimensional.
    
    $$
    \text{PUC} \;=\; 
    1 \;-\; 
    \frac{
    \text{número de correlaciones entre ítems del mismo factor}
    }{
    \text{número total de correlaciones}
    }
    $$


# Ejemplificación de un Bifactor Perfecto

## Ejemplificación

Con una muestra suficiente, 4 factores con 6 ítems en cada factor y un buen comportamiento bifactorial.

::: columns
::: {.column width="48%"}
```{r}
library(lavaan)
library(semPlot)
library(BifactorIndicesCalculator)
source("simulaBifactor.R")

result_ideal <- simulaBifactor(
  sampleSize = 1000,
  nFactors = 4,
  itemsPerFactor = 6,
  loadingGeneral = 0.8,
  loadingSpecific = 0.3,
  fluctuation = 0.05,
  type_problematic = "perfect",
  estimator = "MLR"
)
```

:::

::: {.column width="48%"}

```{r}
#| include: false

bif_plot01 <- semPaths(
  result_ideal$fit_bifactor,
  what = "std",
  weighted = FALSE,
  layout = "tree2",
  bifactor = "F",
  rotation = 2,
  sizeMan = 8,
  sizeMan2 = 2,
  sizeLat = 6,
  residuals = FALSE,
  edge.label.cex = 0.7,
  edge.color = "black",
  intercepts = FALSE,
  thresholds = FALSE,
  cardinal = "lat",
  label.cex = 1.2,
  mar = c(1, 1, 1, 1)
) 

bif_plot01$graphAttributes$Edges$edgeConnectPoints[25:48, 2] <- 1.6
```

```{r}
#| echo: false
#| fig-height: 5
#| fig-width: 5
#| fig-align: center

plot(bif_plot01)
```
:::
:::

## ¿Y si fuera multifactorial?

::: columns
::: {.column width="48%"}

```{r}
#| echo: false
#| fig-height: 6
#| fig-width: 5
#| fig-align: center

semPaths(
  result_ideal$fit_multi,
  what = "std",
  weighted = FALSE,
  layout = "tree2",
  rotation = 2,
  sizeMan = 8,
  sizeMan2 = 2,
  sizeLat = 6,
  residuals = FALSE,
  edge.label.cex = 0.7,
  edge.color = "black",
  intercepts = FALSE,
  thresholds = FALSE,
  cardinal = "all",
  curvature = 2,
  label.cex = 1.2,
  mar = c(1, 4, 1, 2)
)
```

:::

::: {.column width="48%"}

```{r}
#| echo: false
#| fig-height: 6
#| fig-width: 5
#| fig-align: center

plot(bif_plot01)
```
:::
:::

## Solución multifactorial

```{r}
summary(result_ideal$fit_multi, fit.measures = TRUE, standardized = TRUE)
```

## Solución multifactorial

```{r}
summary(result_ideal$fit_bifactor, fit.measures = TRUE, standardized = TRUE)
```

## Organización de las cargas factoriales

::: columns
::: {.column width="48%"}

```{r}
#| echo: false
#| fig-height: 6
#| fig-width: 5
#| fig-align: center

psymetrics::plot_factor_loadings(
  result_ideal$fit_multi,
  sort = FALSE,
  autofit = FALSE
)
```

:::

::: {.column width="48%"}

```{r}
#| echo: false
#| fig-height: 6
#| fig-width: 5
#| fig-align: center

psymetrics::plot_factor_loadings(
  result_ideal$fit_bifactor,
  sort = FALSE,
  autofit = FALSE
)
```

:::
:::


## Obtención de Índices

```{r}
bifactorIndices(result_ideal$fit_bifactor)
```

# Ejemplificación de un Bifactor con FE dominante

## Ejemplificación

Con una muestra suficiente, 4 factores con 6 ítems en cada factor y un buen comportamiento bifactorial.

::: columns
::: {.column width="48%"}
```{r}
result_1f <- simulaBifactor(
  sampleSize = 1000,
  nFactors = 4,
  itemsPerFactor = 6,
  loadingGeneral = 0.8,
  loadingSpecific = 0.3,
  fluctuation = 0.05,
  type_problematic = "1f",
  mod_gen_factor = 0.3,
  mod_spec_factor = 2.5,
  estimator = "MLR"
)
```

:::

::: {.column width="48%"}

```{r}
#| include: false

bif_plot02 <- semPaths(
  result_1f$fit_bifactor,
  what = "std",
  weighted = FALSE,
  layout = "tree2",
  bifactor = "F",
  rotation = 2,
  sizeMan = 8,
  sizeMan2 = 2,
  sizeLat = 6,
  residuals = FALSE,
  edge.label.cex = 0.7,
  edge.color = "black",
  intercepts = FALSE,
  thresholds = FALSE,
  cardinal = "lat",
  label.cex = 1.2,
  mar = c(1, 1, 1, 1)
) 

bif_plot02$graphAttributes$Edges$edgeConnectPoints[25:48, 2] <- 1.6
```

```{r}
#| echo: false
#| fig-height: 5
#| fig-width: 5
#| fig-align: center

plot(bif_plot02)
```
:::
:::

## Organización de las cargas factoriales

::: columns
::: {.column width="48%"}

```{r}
#| echo: false
#| fig-height: 6
#| fig-width: 5
#| fig-align: center

psymetrics::plot_factor_loadings(
  result_1f$fit_multi,
  sort = FALSE,
  autofit = FALSE
)
```

:::

::: {.column width="48%"}

```{r}
#| echo: false
#| fig-height: 6
#| fig-width: 5
#| fig-align: center

psymetrics::plot_factor_loadings(
  result_1f$fit_bifactor,
  sort = FALSE,
  autofit = FALSE
)
```

:::
:::


## Obtención de Índices

```{r}
bifactorIndices(result_1f$fit_bifactor)
```

## References

::: {#refs style="line-height: 2;"}
:::

