---
title: "Aplicación de los Índices en Modelos Bifactor"
subtitle: "Asignatura: Validez"
institute: "Universidad Complutense de Madrid"
author: Brian N. Peña-Calero
format:
  metropolis-revealjs:
    mouse-wheel: true
    lang: es
    code-link: true
    chalkboard: true
    progress: true
    slide-number: true
date: now
date-format: "DD MMMM, YYYY"
execute: 
  echo: true
  dpi: 300
  cache: true
slslslslslide-number: true
lightbox: true
bibliography: references.bib
editor_options: 
  chunk_output_type: console
---

## Evaluaciones de los índices en Bifactor

@rodriguez2016 indica 3 aspectos interpretativos relevantes en los índices bifactor:

1.  **¿Los puntajes totales reflejan variación en una sola variable latente?** (Indicadores: $\omega$, $\omega_H$); y, de forma relacionada, ¿los puntajes de subescala reflejan varianza confiable independiente del factor general? (Indicadores: $\omega_S$, $\omega_{HS}$)

2.  **¿Pueden los ítems usarse para especificar variables latentes en un contexto SEM?** Indicadores: FD, H

3.  **¿Son las medidas esencialmente unidimensionales y, por lo tanto, deben especificarse como una única variable latente en SEM?**\
    Indicadores: ECV, PUC

# Puntajes totales en un factor general o específicos

## Fiabilidad en la Teoría Clásica de los Test (TCT)

En la **TCT**, la fiabilidad de una medida se define como la proporción de la varianza observada que se debe a la **varianza verdadera**, excluyendo el error de medición. Se parte de la ecuación fundamental:

$$
O = V + e
$$

Donde:

-   $O$ es la puntuación observada en un test
-   $V$ es la puntuación verdadera
-   $e$ es el error de medición

## Definición de Fiabilidad

Dado que la varianza de una suma de variables es:

$$
\text{Var}(O) = \text{Var}(V) + \text{Var}(e) + 2\text{Cov}(V, e)
$$

Y asumiendo en la TCT que el error es **aleatorio** y no está correlacionado con la puntuación verdadera ($\text{Cov}(V, e) = 0$), tenemos:

$$
\text{Var}(O) = \text{Var}(V) + \text{Var}(e)
$$

## Definición de Fiabilidad

Por lo que la fiabilidad ($\rho$) se expresa como:

$$
\rho = \frac{\text{Var}(V)}{\text{Var}(O)} = \frac{\text{Var}(V)}{\text{Var}(V) + \text{Var}(E)}
$$

Es decir, la proporción de la varianza de la puntuación observada que es atribuible a la varianza verdadera.

En el análisis factorial, se puede hacer la asunción que la carga factorial al cuadrado ($\lambda^2 = h^2$) puede ser entendida como la $\text{Var}(V)$; mientras que la unicidad ($1 - \lambda^2 = 1 - h^2 = u$) puede ser considerado como la $\text{Var}(E)$. 

## Puntajes Totales {auto-animate="true"}

Uno de los más reportados sería el $\omega$, que en un modelo bifactor, representa la varianza común atribuido a la suma del factor general y los factores específicos. *Un valor alto, refleja multidimensionalidad*.

$$
\omega = 
\frac{
\Bigl(\sum \lambda_{\text{gen}}\Bigr)^2 
+ \sum_{k=1}^K \Bigl(\sum \lambda_{\text{grp}_k}\Bigr)^2
}{
\Bigl(\sum \lambda_{\text{gen}}\Bigr)^2 
+ \sum_{k=1}^K \Bigl(\sum \lambda_{\text{grp}_k}\Bigr)^2
+ \sum \bigl(1 - h^2\bigr)
}
$$

-   $\lambda_{\text{gen}}$: Cargas factoriales de los ítems sobre el **factor general**.
-   $\lambda_{\text{grp}_k}$: Cargas factoriales de los ítems sobre el **factor específico** (o grupo)
-   $1-h^2$: Representa el error de medición.

## Puntajes Totales {auto-animate="true"}

En tanto, el $\omega_H$ estudia esta varianza común pero solo la parte que se encuentra atribuída al Factor General, eliminando la parte de los factores específicos.

$$
\omega_H = 
\frac{
\Bigl(\sum \lambda_{\text{gen}}\Bigr)^2
}{
\Bigl(\sum \lambda_{\text{gen}}\Bigr)^2 
+ \sum_{k=1}^K \Bigl(\sum \lambda_{\text{grp}_k}\Bigr)^2
+ \sum \bigl(1 - h^2\bigr)
}
$$

-   $\lambda_{\text{gen}}$: Cargas factoriales de los ítems sobre el **factor general**.
-   $\lambda_{\text{grp}_k}$: Cargas factoriales de los ítems sobre el **factor específico** (o grupo)
-   $1-h^2$: Representa el error de medición.

## Puntajes Sub-Escala:

Estima la fiabilidad de la sub-escala contando la varianza común del factor general y del factor en específico. Habitualmente esto, podría ser alto y sería un peligro evaluarlo así.

$$
\omega_S \;=\; 
\frac{
\Bigl(\sum \lambda_{\text{gen}}\Bigr)^2 
\;+\; 
\Bigl(\sum \lambda_{k=1}\Bigr)^2
}{
\Bigl(\sum \lambda_{\text{gen}}\Bigr)^2 
\;+\; 
\Bigl(\sum \lambda_{k=1}\Bigr)^2
\;+\; 
\sum \bigl(1 - h^2\bigr)
}
$$

-   $\lambda_{\text{gen}}$: Cargas factoriales de los ítems sobre el **factor general**.
-   $\lambda_{\text{grp}_k}$: Cargas factoriales de los ítems sobre el **factor específico** (o grupo)
-   $1-h^2$: Representa el error de medición.

## Puntajes Sub-Escala:

Este omega jerárquico evaluado en la sub-escala ($\omega_{HS}$) , indica que tanto de la varianza común del factor específico es únicamente del factor específico. *En un modelo bifactor que se sostiene, este indicador debería ser bajo*.

$$
\omega_{HS} = 
\frac{
\Bigl(\sum \lambda_{\text{grp}_k}\Bigr)^2
}{
\Bigl(\sum \lambda_{\text{gen}}\Bigr)^2 
+ \sum_{k=1}^K \Bigl(\sum \lambda_{\text{grp}_k}\Bigr)^2
+ \sum \bigl(1 - h^2\bigr)
}
$$

-   $\lambda_{\text{gen}}$: Cargas factoriales de los ítems sobre el **factor general**.
-   $\lambda_{\text{grp}_k}$: Cargas factoriales de los ítems sobre el **factor específico** (o grupo)
-   $1-h^2$: Representa el error de medición.

## Interpretaciones e indicaciones

-   Instrumentos modelados de forma unifactorial pueden presentar una estimación de fiabilidad $\omega$ muy alta, a pesar de que ese único factor podría tener un ajuste cuestionable o no estar representando realmente un único factor.

-   De forma similar sucederían en los modelos multifactoriales, en los que las estimaciones de sus factores ($\omega_s$) presenten valores altos, a pesar de que un gran % de esa $\psi_{S_k}$ realmente sean exactamente los mismos en los otros factores (un factor general no modelado).

-   Los modelos bifactor pueden contemplar FE's que no contengan $\psi_{S_k}$ suficiente para ser interpretados individualmente ($\omega_{HS}$ bajo con respecto a $\omega_s$), pero que a la vez contengan suficiente $\psi_{S_k}$ para tener que modelarlos y no prescindir de su especificación factorial.

# Especifcaciones de los modelos en contexto SEM

## Índices de FD y H

Para evaluar si los ítems son adecuados para definir variables latentes en un modelo SEM, se utilizan:

-   **Factor Determinacy (FD):**\
    Mide la correlación entre los puntajes estimados y la verdadera variable latente. $$
    FD \;=\; 
    \operatorname{diag}\Bigl(\Phi \,\Lambda^T\, \Sigma^{-1}\,\Lambda \,\Phi\Bigr)^{\tfrac{1}{2}}
    $$
    -   Valores altos (≥ 0.90) indican que el factor está medido con excelente precisión
    -   Valores moderados (0.70–0.80) pueden considerarse aceptables para algunas aplicaciones

## Índices de FD y H

Para evaluar si los ítems son adecuados para definir variables latentes en un modelo SEM, se utilizan:

-   **Índice H (Construct Replicability):**\
    Cuan bien está definido el constructo a partir de sus indicadores. $$
    H \;=\; 
    \frac{1}{
    1 \;+\; \dfrac{1}{
    \displaystyle \sum_{i=1}^k \dfrac{\lambda_i^2}{1 - \lambda_i^2}
    }
    }
    $$
    -   Se suele considerar un valor H ≥ 0.80 como indicador de un constructo robusto.
    -   Se considera H ≥ 0.70 como aceptable

## Interpretaciones e indicaciones

-   En un modelo SEM, solo se debería modelar factores específicos en los que tanto H como FD sean al menos ≥ 0.70.
-   Una alternativa a esto, es modelar la escala como *esencialmente unidimensional*.
-   Aunque el índice H pueda ser un buen indicador hay que prestar atención a las cargas factoriales de los ítems. Podría ser que el factor esté siendo modelado únicamente por una parte de ellos.
-   Cargas factorialmente inusualmente altas (por ej. 0.80, 0.90, 0.30, 0.35, 0.28), podría estar debiéndose a algo distinto al factor específico al que pertenece, y no debería confiarse en las estimaciones del índice H o FD.

# Unidimensionalidad esencial

## Índices ECV y PUC

Para determinar si la medida puede tratarse como esencialmente unidimensional, se utilizan:

-   **Explained Common Variance (ECV):**\
    $$
    \text{ECV} \;=\; 
    \frac{
    \sum \lambda_{\text{gen}}^2
    }{
    \sum \lambda_{\text{gen}}^2 
    + \sum_{k=1}^K \sum \lambda_{\text{grp}_k}^2
    }
    $$
    -   Un valor alto (\> .70 o .80) sugiere que la mayor parte de la varianza común se debe al factor general.
    -   Valores cercanos a 1 indican unidimensionalidad suficiente.
    -   Valores bajos probablemente se asocian a que una estructura multidimensional pueda explicar mejor los datos.

## Índices ECV y PUC

Para determinar si la medida puede tratarse como esencialmente unidimensional, se utilizan:

-   **Percentage of Uncontaminated Correlations (PUC):**\
    % de correlaciones entre ítems debido únicamente al factor general. $$
    \small
    \text{PUC} \;=\; 
    1 \;-\; 
    \frac{
    \text{# de correlaciones entre ítems del mismo factor}
    }{
    \text{# total de correlaciones}
    }
    \normalsize
    $$
    -   Un PUC elevado (por ejemplo, \> 0.80) refuerza la interpretación unidimensional.
    -   Valores cercanos a 1 indican unidimensionalidad suficiente.
    -   Valores bajos probablemente se asocian a que una estructura multidimensional pueda explicar mejor los datos.

## Interpretaciones e indicaciones

-   En contexto SEM, algunos instrumentos pueden tratarse/especificarse de forma unidimensional sin cometer un sesgo relevante en las estimaciones de las cargas factoriales. Esto se ve apoyado cuando ECV y PUC \> .70.
-   En la revisión de @rodriguez2016 observan que incluso cuando ECV se encuentra entorno a .50, si PUC es alto, podría tratarse el instrumento de forma unidimensional sin cometer un sesgo importante.
-   PUC puede sobre-estimarse cuando se tiene muchos FE's y pocos ítems en cada uno

# Ejemplificación de un Bifactor Perfecto

## Ejemplificación

Con una muestra suficiente, 4 factores con 6 ítems en cada factor y un buen comportamiento bifactorial.

::::: columns
::: {.column width="48%"}
```{r}
library(lavaan)
library(semPlot)
library(BifactorIndicesCalculator)
source("simulaBifactor.R")

result_ideal <- simulaBifactor(
  sampleSize = 1000,
  nFactors = 4,
  itemsPerFactor = 6,
  loadingGeneral = 0.8,
  loadingSpecific = 0.3,
  fluctuation = 0.05,
  type_problematic = "perfect",
  estimator = "MLR"
)
```
:::

::: {.column width="48%"}
```{r}
#| include: false

bif_plot01 <- semPaths(
  result_ideal$fit_bifactor,
  what = "std",
  weighted = FALSE,
  layout = "tree2",
  bifactor = "F",
  rotation = 2,
  sizeMan = 8,
  sizeMan2 = 2.5,
  sizeLat = 7,
  residuals = FALSE,
  edge.label.cex = 0.8,
  edge.color = "black",
  intercepts = FALSE,
  thresholds = FALSE,
  cardinal = "lat",
  label.cex = 0.9,
  mar = c(1, 1, 1, 1)
) 

bif_plot01$graphAttributes$Edges$edgeConnectPoints[25:48, 2] <- 1.6
```

```{r}
#| echo: false
#| fig-height: 5
#| fig-width: 5
#| fig-align: center

plot(bif_plot01)
```
:::
:::::

## ¿Y si fuera multifactorial?

::::: columns
::: {.column width="48%"}
```{r}
#| echo: false
#| fig-height: 6
#| fig-width: 5
#| fig-align: center

semPaths(
  result_ideal$fit_multi,
  what = "std",
  weighted = FALSE,
  layout = "tree2",
  rotation = 2,
  sizeMan = 8,
  sizeMan2 = 2.5,
  sizeLat = 7,
  residuals = FALSE,
  edge.label.cex = 0.8,
  edge.color = "black",
  intercepts = FALSE,
  thresholds = FALSE,
  cardinal = "all",
  curvature = 2,
  label.cex = 0.9,
  mar = c(1, 4, 1, 2)
)
```
:::

::: {.column width="48%"}
```{r}
#| echo: false
#| fig-height: 6
#| fig-width: 5
#| fig-align: center
#| cache-rebuild: true

plot(bif_plot01)
```
:::
:::::

## Solución multifactorial

```{r}
summary(result_ideal$fit_multi, fit.measures = TRUE, standardized = TRUE)
```

## Solución multifactorial

```{r}
summary(result_ideal$fit_bifactor, fit.measures = TRUE, standardized = TRUE)
```

## Organización de las cargas factoriales

::::: columns
::: {.column width="48%"}
```{r}
#| echo: false
#| fig-height: 6
#| fig-width: 5
#| fig-align: center

psymetrics::plot_factor_loadings(
  result_ideal$fit_multi,
  sort = FALSE,
  autofit = FALSE
)
```
:::

::: {.column width="48%"}
```{r}
#| echo: false
#| fig-height: 6
#| fig-width: 5
#| fig-align: center

psymetrics::plot_factor_loadings(
  result_ideal$fit_bifactor,
  sort = FALSE,
  autofit = FALSE
)
```
:::
:::::

## Obtención de Índices

```{r}
bifactorIndices(result_ideal$fit_bifactor, UniLambda = result_ideal$fit_uni)
```

## ¿Unidimesionalidad tiene sentido?

```{r}
summary(result_ideal$fit_uni, fit.measures = TRUE, standardized = TRUE)
```

## ¿Unidimesionalidad tiene sentido?

```{r}
modificationindices(result_ideal$fit_uni,
                    maximum.number = 10,
                    sort. = TRUE)
```

## Comparación de ajustes

```{r}
#| cache: false
psymetrics::compare_model_fit(
  result_ideal$fit_uni,
  result_ideal$fit_multi,
  result_ideal$fit_bifactor
)
```

# Ejemplificación de un Bifactor con FE dominante

## Ejemplificación

Con una muestra suficiente, 4 factores con 6 ítems en cada factor y un buen comportamiento bifactorial.

::::: columns
::: {.column width="48%"}
```{r}
result_1f <- simulaBifactor(
  sampleSize = 1000,
  nFactors = 4,
  itemsPerFactor = 6,
  loadingGeneral = 0.8,
  loadingSpecific = 0.3,
  fluctuation = 0.05,
  type_problematic = "1f",
  mod_gen_factor = 0.15,
  mod_spec_factor = 2.5,
  estimator = "MLR"
)
```
:::

::: {.column width="48%"}
```{r}
#| include: false

bif_plot02 <- semPaths(
  result_1f$fit_bifactor,
  what = "std",
  weighted = FALSE,
  layout = "tree2",
  bifactor = "F",
  rotation = 2,
  sizeMan = 8,
  sizeMan2 = 2.5,
  sizeLat = 7,
  residuals = FALSE,
  edge.label.cex = 0.8,
  edge.color = "black",
  intercepts = FALSE,
  thresholds = FALSE,
  cardinal = "lat",
  label.cex = 0.9,
  mar = c(1, 1, 1, 1)
) 

bif_plot02$graphAttributes$Edges$edgeConnectPoints[25:48, 2] <- 1.6
```

```{r}
#| echo: false
#| fig-height: 5
#| fig-width: 5
#| fig-align: center

plot(bif_plot02)
```
:::
:::::

## Organización de las cargas factoriales

::::: columns
::: {.column width="48%"}
```{r}
#| echo: false
#| fig-height: 6
#| fig-width: 5
#| fig-align: center

psymetrics::plot_factor_loadings(
  result_1f$fit_multi,
  sort = FALSE,
  autofit = FALSE
)
```
:::

::: {.column width="48%"}
```{r}
#| echo: false
#| fig-height: 6
#| fig-width: 5
#| fig-align: center

psymetrics::plot_factor_loadings(
  result_1f$fit_bifactor,
  sort = FALSE,
  autofit = FALSE
)
```
:::
:::::

## Obtención de Índices

```{r}
bifactorIndices(result_1f$fit_bifactor, UniLambda = result_1f$fit_uni)
```

## Desajuste del unidimensional

```{r}
summary(result_1f$fit_uni, fit.measures = TRUE, standardized = TRUE)
```

## Comparación de ajustes

```{r}
#| cache: false
psymetrics::compare_model_fit(
  result_1f$fit_uni,
  result_1f$fit_multi,
  result_1f$fit_bifactor
)
```

## References

::: {#refs style="line-height: 2;"}
:::
